【裁判字號】    94,上訴,3372
【裁判日期】    950105
【裁判案由】    詐欺
【裁判全文】
臺灣高等法院刑事判決                94年度上訴字第3372號
上  訴  人  臺灣臺北地方法院檢察署檢察官
被      告  乙○○
上列上訴人因被告詐欺案件，不服臺灣臺北地方法院94年度易字
第247號，中華民國94年8月31日第一審判決（起訴案號：臺灣臺
北地方法院檢察署93年度偵字第19244 號），提起上訴，本院判
決如下：
    主  文
上訴駁回。
    事  實
一、乙○○因經濟拮据，亟需款項，明知提供他人自身所有金融
    機構帳戶之存摺、提款卡及密碼，有遭作為詐騙工具之可能
    ，竟仍基於幫助詐欺之犯意，於民國90年 3月間（檢察官聲
    請簡易判決處刑書誤載為91年1月間），將於86年2月21日在
    臺北市○○區○○路28號上海商業儲蓄銀行城中分行開設之
    第000000000號帳戶、90年3月12日在臺北縣新店市○○路 ○
    段260號建華商業銀行新店分行、臺北縣新店市○○路○段26
    6 號富邦商業銀行（嗣更名為臺北富邦商業銀行）新店分行
    、臺北縣新店市○○路○段268號慶豐商業銀行新店分行分別
    開設之第00000000000000號、第000000000000號、第000000
    00000000號帳戶之存摺、提款卡及密碼，出賣交付真實姓名
    年籍不詳之成年人所組成之詐欺集團使用。迨該詐欺集團成
    員收受該等存摺、提款卡及密碼後，即基於概括犯意，連續
    自90年3 月29日起，在不詳地點，以電話向不特定人詐騙款
    項，要求匯款至乙○○上開帳戶，其中於：（一）91年1 月
    14日下午2 時許，於電話中以丙○○朋友ＭＵＬＤＥＲ自居
    ，向丙○○偽稱在臺北市國泰醫院急診室吊點滴，無法前往
    銀行存款，向丙○○墊借款項，同時表示於匯款後再至國泰
    醫院急診室向其取款，致丙○○陷於錯誤，於同日14時28分
    許，在安泰銀行自動提款機轉帳新臺幣（下同）55800元（
    不含手續費18元）至乙○○所提供之前開富邦商業銀行新店
    分行帳戶內；（二）91年1月15日下午2時50分許，以電話向
    甲○○自稱係其配偶之二哥高聰益，先向甲○○詢問富邦銀
    行從大陸匯款到臺灣之相關事宜後，即謊稱因時間接近下午
    3 時30分，不及匯款，要求甲○○代墊匯款，致使甲○○陷
    於錯誤，於同日下午至亞太商業銀行匯款78000 元至乙○○
    所提供之前開富邦商業銀行新店分行帳戶內；（三）91年 2
    月7 日中午12時20分許（檢察官聲請簡易判決處刑書誤載為
    中午12時許），以電話向丁○○自稱係其朋友閉紘駿，諉稱
    在馬偕醫院急診室，因生病無法前往匯款，向丁○○借款轉
    帳，致使丁○○陷於錯誤，於同日中午12時33分許，在聯邦
    銀行自動提款機轉帳76800 元（不含手續費18元）至乙○○
    所提供之前開富邦商業銀行新店分行帳戶內。前開帳戶均自
    90年3 月29日起出現頻繁之交易紀錄；且如有款項存入，即
    會於存入當日，緊接出現與存入金額相當之一筆或數筆提款
    卡提領紀錄，將存入款項提領一空，乙○○以此方式幫助該
    詐欺集團以詐術取得他人財物。嗣丙○○、甲○○、丁○○
    以電話分別向ＭＵＬＤＥＲ、高聰益、閉紘駿查詢確認始知
    受騙，報警循線查知上情。
二、案經臺北縣政府警察局新店分局報請臺灣臺北地方法院檢察
    署檢察官聲請簡易判決處刑。
    理  由
一、訊據被告乙○○固坦承於上開時、地，至富邦商業銀行等行
    庫開設前開帳戶，然矢口否認有幫助詐欺犯行，辯稱：該等
    上海商業儲蓄銀行城中分行、建華商業銀行新店分行、富邦
    商業銀行新店分行、慶豐商業銀行新店分行之帳戶存摺、提
    款卡及密碼並未交付他人，均係置放於家中不見；另富邦商
    業銀行新店分行之帳戶係公司要求開立，不知被害人丙○○
    、甲○○、丁○○有匯款至該帳戶，更不知為何會有款項轉
    入帳戶等語。
二、惟查：
（一）被告係先後於86年2月21日及90年3月12日，親至上海商業
      儲蓄銀行城中分行，及建華商業銀行新店分行、富邦商業
      銀行新店分行、慶豐商業銀行新店分行開設上開帳戶，為
      被告自承不諱（見原審卷第 9頁反面、第150頁至第151頁
      ），並有上海商業儲蓄銀行城中分行94年 4月14日上城存
      字第09400057號函檢送之被告開戶資料、交易往來明細影
      本、建華商業銀行新店分行94年 4月20日（94）店作字第
      00008 號函檢送之被告往來明細及相關資料、臺北富邦商
      業銀行94年4月12日北富銀新字第00027號函檢送之被告存
      款戶基本資料及往來明細、慶豐商業銀行新店分行94年 4
      月14日（94）慶銀店字第 044號函檢送之被告開戶資料及
      自開戶起迄今之交易明細各 1份在卷可稽（見原審卷第88
      頁至第93頁、第58頁至第65頁、第112頁至第117頁、第97
      頁至第100頁），此部分事實應堪認定。
（二）前開詐欺集團以假冒親友急須匯款之手法，向被害人丙○○、甲○○、丁○○等人詐借款項等情，業據被害人丙○○、甲○○、丁○○於警詢指訴甚詳（見93年度偵字第19
      244 號偵查卷第10頁至第11頁、第12頁、第13頁至第14頁
      ），並有安泰商業銀行客戶交易明細、亞太商業銀行匯款
      回條、聯邦銀行存戶交易明細表各1 紙在卷可憑（見同上
      偵查卷第38頁、第39頁、第40頁），足認被告前開富邦商
      業銀行新店分行帳戶確實供詐騙集團向被害人丙○○、甲○○、丁○○詐騙金錢所用至灼。
（三）被告上開上海商業儲蓄銀行城中分行帳戶於86年 2月21日
      開戶後，自86年3月6日起至90年3月6日間，除曾於86年 3
      月6日存入1811元、86年3月17日提領1000元、90年3月6日
      提領1000元外，均呈靜止狀態，迄90年3月29日起至91年6
      月10日止，出現頻繁之交易紀錄，且如有款項存入上開帳
      戶，即會在存入紀錄之後，緊接出現與存入金額相當之一
      筆或數筆提款卡提領紀錄，將存入款項提領一空，臺北市
      政府警察局並於91年5月3日因該帳戶疑似詐騙帳戶向該行
      查詢開戶基本資料，有該等存摺存款帳卡、上海商業儲蓄
      銀行城中分行94年 7月28日上城存字第09400113號函附卷
      可參（見原審卷第89頁至第92頁、第130頁至第132頁）。
      又被告前開建華商業銀行新店分行帳戶則於90年 3月12日
      開戶後，自90年 3月29日起至90年11月28日止出現頻繁之
      交易紀錄，且如有款項存入上開帳戶，即會在存入紀錄之
      後，緊接出現與存入金額相當之 1筆或數筆提款卡提領紀
      錄，將存入款項提領一空，經建華商業銀行新店分行於91
      年3月1日接獲聯合徵信中心通報單而凍結該帳戶，亦有存
      摺存款歷史往來明細查詢一覽表、建華商業銀行新店分行
      94 年8月2日（94）建華銀新店字第0002號函在卷足憑（
      見原審卷第62頁至第65頁、第134頁至第135頁）。另被告
      上開慶豐銀行新店分行帳戶於90年3 月12日開戶後，自90
      年3月29日起至90年10月5日止出現頻繁之交易紀錄，且如
      有款項存入上開帳戶，即會在存入紀錄之後，緊接出現與
      存入金額相當之一筆或數筆提款卡提領紀錄，將存入款項
      提領一空，慶豐銀行新店分行並於90年10月5 日接獲金融
      同業來電告知而設定為暫時止付狀態，並有慶豐商業銀行
      客戶歷史交易明細表、慶豐商業銀行新店分行94年7 月21
      日（94）慶銀店字第090號函在卷可佐（見原審卷第908頁
      、第137頁）。足認被告上開帳戶自90年3月29日起即為詐
      欺集團成員所利用，並作為詐騙被害人匯入金錢之帳戶無
      誤。
（四）被告固辯稱：前開上海商業儲蓄銀行城中分行、建華商業
      銀行新店分行、富邦商業銀行新店分行、慶豐商業銀行新
      店分行之帳戶存摺、提款卡並未交付他人，均置放在家中
      不見等語。然被告於偵查、原審自承前開帳戶之存摺及提
      款卡係欲使用時，始發現不見，不知家中有無遭竊，發現
      存摺及提款卡不見後，並未掛失，亦未報警等語（見同上
      偵查卷第51頁、原審卷第9 頁反面）。惟被告開立多家行
      庫存摺、提款卡，卻未實際使用，已有可疑。且若被告上
      開帳戶之存摺及提款卡係遭人竊取，被告竟不知家中遭竊
      之事；復於發現重要之存摺、提款卡等物品失竊後，未報
      警處理，殊與常情有違。再倘被告係將上開帳戶之存摺及
      提款卡攜出住處後遺失，事後亦無可能渾然不知，並始終
      不向銀行辦理掛失。足見被告所辯，不足採信。上開帳戶
      之存摺、提款卡及密碼係被告自行提供他人使用甚明。
（五）被告雖又辯稱：該富邦商業銀行新店分行帳戶係因任職之
      公司要求開立，以便薪資支付入帳等語。惟被告始終未能
      供出任職之公司名稱、設址等事項，已難採信。且經原審
      向中央健康保險局查詢被告之投保資料，被告自85年3 月
      1日至94年1月14日之投保單位係以被保險人即其夫吳和平
      配偶之身分向臺北縣新店市公所投保，有中央健康保險局
      94年4月4日健保承字第0940009190號函附卷可參（見原審
      卷第19頁至第20頁）。而被告目前並無勞工保險投保生效
      紀錄，亦經原審再向勞工保險局查詢被告之投保資料明確
      ，並有勞工保險局94年4月12日保承資字第09410252450號
      書函在卷可考（見原審卷第22頁）。足見被告自85年3 月
      迄94年1 月止均無工作，所辯任職之公司要求開戶以利薪
      資入帳之事，要屬虛構之詞，殊無可信。
（六）查本件被害人丙○○、甲○○、丁○○所轉匯之款項，均
      立即遭人以提款卡提領一空，已如前述。而使用提款卡提
      款需輸入密碼始得為之，為眾所周知之事。設非經由被告
      同意使用該存摺及提款卡，並由被告告知提款卡密碼，，
      該詐騙集團自無從提領被告帳戶內之款項，顯見被告係將
      上開存摺、提款卡及密碼交付詐騙集團，作為詐欺被害人
      犯罪所用無訛。
（七）按一般國人向金融機構開設帳戶，並無任何法令限制，若
      係用於存提款之正當用途，大可光明正大自行申請，無須
      向他人購買使用。而帳戶係用來存提款項使用，倘有人收
      集他人帳戶做不明使用，出賣或出借帳戶之人，依一般常
      識認知，極易判斷係該隱身幕後之使用人意圖以使用他人
      帳戶，使帳戶內之存提款情形不易遭人循線追查，自能得
      知係用來犯罪所得之用。且日常生活，不法之徒最常利用
      他人帳戶來詐騙錢財，被告竟仍將上開帳戶之存摺、提款
      卡及密碼，交付來路不明人士使用，被告自係明知該收集
      帳戶之人係用來從事詐欺犯罪。則被告於提供帳戶時，主
      觀上顯有幫助他人詐欺取財之故意，應可認定。
（八）依被害人丙○○、甲○○、丁○○指訴，其等遭詐欺過程
      中，並未曾直接與被告聯繫或見面談論相關詐欺犯行，依
      卷內事證，自僅能證明實際對被害人等為詐欺犯行之人，
      係不詳姓名年籍之成年男子所組成之詐欺集團人員。而詐
      欺犯行中之收受詐欺款項，固屬整個詐欺犯行之重要環節
      ，然客觀上收受詐欺款項之方法多端，倘由犯罪行為人親
      自出面收受被害人之詐欺款項，固可認定已屬於詐欺犯罪
      構成要件之行為分擔。然若被害人係以透過匯款或轉帳之
      間接方式付出款項，而由犯罪行為人收受者，客觀上實係
      由該銀行業者直接受取財物之交付，此與直接由被害人親
      手交付詐欺款予犯罪行為人，尚屬有別。是被告僅提供帳
      戶讓被害人存入款項之行為，性質上僅可認為係詐欺取財
      構成要件以外之幫助行為，尚難認定被告係與詐欺集團成
      員本於共同犯罪之犯意聯絡，而有參與或分擔向被害人詐
      欺之犯行。
（九）綜上所述，被告所辯，均係事後卸責之詞，不足採信。事
      證明確，被告幫助詐欺犯行堪以認定。至檢察官於原審聲
      請傳喚證人丙○○、甲○○、丁○○欲證明其等遭詐騙之
      事實；並聲請調取警示帳戶匯款人及徐世龍、黃志強、洪
      子欽、卓志強之資料，及傳喚該等匯款人到庭作證，惟丙○○、甲○○、丁○○遭詐騙之事實，業經查明無訛；且
      本件事證已明，自無再次傳喚之必要。
三、按被告以外之人於審判外之言詞或書面陳述，除法律有規定
    者外，不得作為證據。而當事人、代理人或辯護人於法院調
    查證據時，知有刑事訴訟法第159條第1項不得為證據之情形
    ，而未於言詞辯論終結前聲明異議者，視為有前項之同意，
    刑事訴訟法第159條第1項、第159條之5 第2項分別定有明文
    。查被害人丙○○、甲○○、丁○○於警詢指訴，固屬被告
    以外之人於審判外之言詞陳述。惟被告未於本院言詞辯論終
    結前，對3人警詢所供之證據能力聲明異議，本院審酌3人警
    詢係於自由意志下陳述，作為被告犯罪之證據，應屬適當，
    依刑事訴訟法第159條之5第2項規定，自有證據能力。
四、按刑法上之幫助犯，係對於犯罪與正犯有共同之認識，而以
    幫助之意思，對於正犯資以助力，而未參與實施犯罪之行為
    者而言（最高法院88年度臺上字第1270號判決意旨參照）。
    次按連續幫助與幫助連續原屬有別，如基於概括犯意，多次
    幫助他人犯罪，為連續幫助；如以一幫助行為，幫助他人連
    續犯罪，則為幫助連續，就幫助犯言，僅有一次之犯罪行為
    （最高法院86年度臺上字第5680號、87年度臺上字第3865號
    判決意旨參照）。被告基於幫助之犯意，提供上開帳戶存摺
    、提款卡及密碼予詐欺集團，再由該詐欺集團，連續以詐術
    使被害人丙○○、甲○○、丁○○等人陷於錯誤，而轉帳至
    被告所提供之銀行帳戶，再經由該詐欺集團提領，並無證據
    證明被告有參與詐欺犯行之構成要件行為。核被告所為，係
    犯刑法第339條第1項幫助連續詐欺取財罪。被告以提供帳戶
    之幫助行為，幫助該詐欺集團連續詐取被害人丙○○、甲○○、丁○○等多人之財物，為幫助連續，僅成立一次幫助犯
    罪行為。被告幫助該詐欺集團犯前開罪名，應依刑法第30條
    第2 項之規定，按正犯之刑減輕之。聲請簡易判決處刑書雖
    未敘及被告所為提供上開上海商業儲蓄銀行城中分行、建華
    商業銀行新店分行、慶豐商業銀行新店分行帳戶幫助詐欺犯
    行，然該事實與檢察官聲請簡易判決處刑之犯罪事實既具有
    單純一罪關係，應為起訴效力所及，本院自得一併審究。
五、原審調查結果，適用刑法第339條第1項、第41條第 1項前段
    、第30條第1項前段、第2項，罰金罰鍰提高標準條例第 1條
    前段、第 2條，同時審酌被告提供帳戶供犯罪集團使用，影
    響社會正常經濟交易安全，增加被害人尋求救濟之困難，並
    使犯罪之追查趨於複雜、現未與各被害人達成和解，及參酌
    被告犯罪之動機、目的、手段、生活狀況、智識程度、犯罪
    後否認犯行等一切情狀，量處有期徒刑 6月，並諭知易科罰
    金之折算標準，並以被告交付前開詐欺集團之帳戶存摺及提
    款卡等物，雖係供犯罪所用之物，但未經扣案，迄今仍未取
    回，復非義務沒收之物，爰不為沒收之諭知。認事用法，核
    無違誤，量刑亦稱妥適。公訴人上訴以：本件被害人人數不
    祇丙○○、甲○○、丁○○ 3人，其他被害人多達數10人以
    上，且被告出售之帳戶亦達 5個之多，況如原審所認該詐欺
    集團使用各該帳戶詐欺之時間將近一年，被告顯涉有幫助常
    業詐欺犯行，至為明確。惟原審卻未依公訴人之聲請傳喚其
    他被害人到庭查明被告所涉之幫助常業詐欺犯行，即逕為判
    決被告幫助連續詐欺，復未斟酌被告一再否認犯行，對於數
    個帳戶同時遭列為警示帳戶無法自圓其說，仍藉詞狡辯，猶
    未與被害人達成和解，以及本案被害人人數甚多，已嚴重影
    響社會正常經濟交易安全，惡性非輕等情，僅輕判被告有期
    徒刑6月，顯然過輕，罪刑難認相當。惟刑事訴訟法第161條
    第 1項規定：檢察官就被告犯罪事實，應負舉證責任，並指
    出證明之方法。本件檢察官起訴事實，記載被害人為丙○○
    、甲○○、丁○○ 3人，並僅出借富邦銀行之帳戶；起訴法
    條亦未論以常業犯。而原審雖依職權查明被告另有提供上海
    商業儲蓄銀行城中分行、建華商業銀行新店分行、慶豐商業
    銀行新店分行帳戶之幫助詐欺犯行，然公訴人認該等帳戶尚
    有其他被害人多達數10人以上，自應負舉證責任，證明被告
    有該等犯罪事實。公訴人卻未舉任何事證，僅以聲請法院傳
    訊不詳之被害人，藉以偵查被告是否亦有該等幫助詐欺犯行
    ，要屬未盡舉證責任，法院自無調查之必要。再量刑乃法院
    之職權，法院自得於法定刑內，審酌被告犯罪各項情狀，為
    適當之量刑，當事人不得任意指為不當。本件原審業已審酌
    被告犯罪所生危害、犯罪動機、目的、手段、生活狀況、智
    識程度、犯罪後態度等一切情狀，於法定刑內，量處有期徒
    刑6 月，自無輕縱。足見公訴人上訴，為無理由，應予駁回
    。
據上論斷，應依刑事訴訟法第368 條，判決如主文。
本案經檢察官邱美育到庭執行職務。
中    華    民    國    95    年    1     月    5     日
                  刑事第十一庭審判長法  官  楊炳禎
                                    法  官  江國華
                                    法  官  陳國文
以上正本證明與原本無異。
檢察官如不服本判決，應於收受送達後10日內向本院提出上訴書
狀，其未敘述上訴之理由者並得於提起上訴後10日內向本院補提
理由書（均須按他造當事人之人數附繕本）。
被告不得上訴。
                                    書記官  蔡棟樑
中    華    民    國    95    年    1     月    5     日
附錄：本案論罪科刑法條全文
刑法第339條第1項：
意圖為自己或第三人不法之所有，以詐術使人將本人或第三人之
物交付者，處五年以下有期徒刑、拘役或科或併科一千元以下罰
金。


司法院資訊處製作；財團法人民間司法改革基金會備份。
